臺灣基隆地方法院民事判決　　　　　　　 92年度訴字第380號
原　　　告　丁○○
訴訟代理人　侯傑中律師
複　代理人　林宇文律師
　　　　　　林則奘律師
被　　　告　甲○○
　　　　　　　　　　　　樓之5.
特別代理人　乙○○
訴訟代理人　李淑寶律師
上列當事人間給付買賣標的物事件，本院於93年12月23日言詞辯
論終結，判決如下：
    主  文
原告之訴及假執行之聲請均駁回。
訴訟費用由原告負擔。
    事實及理由
一、原告起訴主張兩造於民國（下同）91年3 月7 日就被告所有
    坐落台北縣瑞芳鎮○○段第76地號（面積40平方公尺，係被
    告向瑞芳鎮公所承租之鎮有土地）、第85地號（面積27.39
    平方公尺，重測前為龍潭堵段276 之20地號）及第86地號（
    面積12.22 平方公尺，重測前為龍潭堵段276 之15地號）之
    土地，及坐落其上建物（門牌號碼台北縣瑞芳鎮○○街3號
    1、2 樓）訂立買賣契約，約定價金為新台幣（下同）320
    萬元，有不動產買賣契約書可稽（買賣契約書上不動產標示
    部分，因訂約時被告權狀遺失，致書寫時地號誤植，但不影
    響兩造買賣之真意），詎原告給付315 萬元後，被告仍占用
    系爭買賣標的物拒不交付，僅將系爭買賣標的物之所有權移
    轉予原告。依民法第348 條及系爭不動產買賣契約第8 條、
    第11條，被告應於「尾款付清日」將房屋騰空交予原告。但
    原告多次透過代書請被告騰空房屋交付原告，原告亦會付清
    尾款5 萬元，被告均置之不理。被告之子乙○○雖於92年10
    月28日稱：「系爭房屋房地契及印鑑均在我這裡，˙˙˙後
    來才知道房子被我弟弟賣掉了，我母親在91年3 月份第二次
    中風，就無法言語及行動。我們均不知道房子被賣掉的事情
    。」似指本件房屋之買賣被告並不知情，惟本件買賣契約經
    公證人戊○○認證，由公證人前往被告住院之醫院，由被告
    本人親自表示買賣之意思，並反覆確認後，公證人始行認證
    ，故本件買賣契約確實出於被告之真意；姑不論91年3 月7
    日 之買賣契約是否有無權代理，但兩造既於91年7 月21日
    以該買賣契約委由戊○○公證人認證，實已確認被告於91年
    7 月21日有出賣系爭標的物予原告之意思表示，被告於91年
    7 月21日有民法第170 條第1項之承認，買賣契約已有效成
    立；且依民事訴訟法第358條第1 項規定，本件買賣契約業
    經公證人認證，應推定為真正，若被告否認其效力，當負舉
    證之責。另被告主張其於公證時意識不清云云，惟中山醫院
    函文雖稱「病患甲○○第二次腦中風後意識狀況無法改善，
    無法瞭解親人或他人說話之意」，但此係指91年3 月5 日中
    風之狀況，此觀說明欄三「病患甲○○第二次住院於91年3
    月5 日至4 月1 日，91年3 月7 日在住院中，˙˙˙91年7
    月21日並未來本院門診或住院˙˙˙」可知被告出院後未繼
    續前往中山醫院診療，91年7 月21日前後亦未在中山醫院住
    院或門診，中山醫院豈能得知被告在91年7月21日之病情？
    實不能遽依中山醫院函文即認定被告公證時意識不清；且由
    中山醫院函附之病歷資料可知，病人於出院前已能表示意思
    ，非如函文所稱意識狀況無法改善，該函文顯與被告病歷不
    符。至於被告質疑原告陳述之公證地點不一云云，本件買賣
    契約確經戊○○公證人前往醫院認證，業經證人戊○○、丙○○證述無誤，被告所指不一之處，實係原告複代理人誤繕
    ，但不影響本件買賣契約業經公證之事實，爰起訴請求被告
    應將坐落台北縣瑞芳鎮○○段第76地號、第85地號及第86地
    號之土地及坐落其上建物（門牌號碼台北縣瑞芳鎮○○街3
    號1 、2 樓）交付予原告，並願供擔保請准宣告假執行等語
    。
二、被告則以無代理權人以代理人名義所為之法律行為，非經本
    人承認，對於本人，不生效力，民法第170 條第1 項定有明
    文。經查被告一向由其子乙○○（即被告監護人）及訴外人
    王春梅照顧，系爭不動產所有權狀及被告印鑑均由乙○○保
    管，二人從未聽聞被告欲出售系爭土地及建物，且被告於91
    年3 月5 日二次中風，住進中山醫院治療，91年7 月5 日至
    同年月31日則在財團法人振興復建醫學中心住院作肢體復建
    ，語言無法表達，意識不清。詎訴外人王春生竟趁被告意識
    不清之際，於91年3 月7 日無權代理被告與原告簽訂不動產
    買賣契約，此觀王春生無法取得被告印鑑及系爭不動產所有
    權狀，且將買賣契約內之不動產標示記載錯誤即明，則依前
    揭法條規定，被告既未授權訴外人王春生為前開買賣契約行
    為，事後亦未承認，該買賣契約對被告自不生效力。次按無
    行為能力人之意思表示，無效；雖非無行為能力人，而其意
    思表示，係在無意識或精神錯亂中所為者，亦同；禁治產人
    ，無行為能力，民法第75條、第15條均有明文。依中山醫院
    93年7 月17日山醫總字第○二七二號函說明二「被告於91年
    3 月5 日起（因第二次腦中風）即已無法行動，意識不清，
    語言無法表達，記憶力退化，吞嚥困難而以鼻胃管餵食，日
    常生活全賴他人照料。」93年11月29日山醫總字第0541號函
    說明二「病患甲○○第二次腦中風後意識狀況無法改善，無
    法瞭解親人或他人說話之意」，足證被告不可能在91年3 月
    7 日授權訴外人王春生與原告簽訂買賣契約，亦不可能於91
    年7 月21日在公證人面前表示願意出售系爭不動產予原告。
    原告對於公證時地先後陳述不一，該公證書已不足作為認定
    買賣契約之依據；再據公證人證稱，公證時間在91年7 月21
    日（為週日）約晚上7 、8 點左右，且是在大廳處理這件事
    。經核渠等所為，顯然有意隔離醫護人員，故縱公證人曾於
    該日詢問被告有無出售系爭不動產之真意，然被告因無意識
    能力，無法了解公證人問話之意義，依前揭民法第75條後段
    規定，被告在無意識狀態中所為之意思表示，應屬無效。倘
    被告於公證當時意識清楚，則被告明知系爭不動產所有權狀
    由其子乙○○保管，何不直接指示乙○○交出所有權狀及印
    鑑？且本件買賣除公證外，均無任何被告簽署或交付之文件
    ，足證被告確無意識能力等語置辯，請求駁回原告之訴。
三、原告起訴主張有與被告訂定系爭不動產買賣契約乙節，為被
    告所否認，並以前情置辯，是兩造於91年3 月7 日是否有成
    立系爭不動產買賣契約？訴外人王春生是否有經被告授與出
    賣系爭不動產之代理權？本件民間公證人所做成之公證書效
    力如何？公證時被告是否處於無意識狀態？及被告在91年7
    月21日有無承認本件不動產買賣契約之意？為本件爭點所在
    ，茲分別論述如下：
  一兩造於91年3 月7 日是否有成立系爭不動產買賣契約？訴外
    人王春生是否有經被告授與出賣系爭不動產之代理權？
    (一)原告主張兩造於91年3 月7 日就系爭不動產訂立買賣契約
      ，惟被告則以該日被告因二次中風住院，係訴外人王春生
      無權代理被告與原告簽訂不動產買賣契約，此由訴外人王
      春生無法取得被告印鑑及系爭不動產所有權狀，且將買賣
      契約內之不動產標示記載錯誤即明，被告事後並未承認訴
      外人王春生上開行為，故該買賣契約對被告自不生效力等
      語置辯。
    (二)按當事人互相表示意思一致者，無論其為明示或默示，契
      約即為成立，民法第153 條第1 項定有明文。而當事人之
      意思表示未合致者，其契約則自始未成立。查91年3 月7
      日之系爭不動產買賣契約書上賣主欄之簽名雖有被告甲○○之名，惟係以「甲○○、王春生代」之方式為之，以被
      告甲○○於91年3 月5 日已因第二次中風住院，直至同年
      4 月1 日出院，依醫生診斷被告甲○○於第二次腦中風後
      意識狀況即無改善，無法瞭解親人或他人說話之意，日常
      生活全賴他人照料等情，有中山醫院93年7 月17日山醫總
      字第0272號函及93年11月29日山醫總字第0541號函在卷可
      稽，顯見被告甲○○於原告所稱簽訂契約當時（91年3 月
      7 日）係因腦中風在醫院接受治療，意識不清且無法行動
      ，本身已需他人照料，如何能有意識地授權訴外人王春生
      與他人為本件買賣之法律行為？又訴外人王春生與原告所
      簽訂之系爭不動產買賣契約書之內容，不但有誤繕買賣標
      的物地號之處，且對於被告特別代理人乙○○所保管之系
      爭不動產權狀正本，亦以遺失為由申請公證，益徵訴外人
      王春生並無代理之權，否則被告甲○○為何不將原由乙○○所保管之系爭不動產權狀交予訴外人王春生進行本件不
      動產買賣行為？綜上，被告甲○○於91年3 月7 日既因腦
      中風住院治療，且當時意識不清無法瞭解他人說話之意，
      自無為意思表示或授權他人為意思表示之可能，揆諸前揭
      說明，難認兩造於91年3 月7 日所簽訂之買賣契約成立。
  二本件民間公證人所作成之公證書效力如何？
    (一)按公證法上所稱之公證，係指公證人就請求公證之法律行
      為或有關私權之事項賦與公證力，以證明該項法律行為之
      作成，或該項事實之存在，與認證所指，是公證人就請求
      人請求認證之文書，證明其文書之作成或形式上為真正不
      同；換言之，公證人辦理公證事件，係就當事人在公證人
      面前，或公證人就其親自所見之私權事實作成公證書，如
      當事人之法律行為已成立，則屬認證私證書之範疇。至公
      證書之效力如何？依民事訴訟法第355 條第1 項規定：「
      文書，依其程式及意旨得認作公文書者，推定為真正。」
      ，而公證書縱係由民間公證人作成，依公證法第36條規定
      ，亦視為公文書，故民間公證人作成之公證書應視為公文
      書而有民事訴訟法第355 條第1 項規定之適用，具備形式
      的證據力。至其實質證據力如何？最高法院86年度台上字
      第2142號判決認為：「公證係就請求人請求公證之法律行
      為或有關私權之事實賦予公證力，證明該項法律行為之作
      成或該項事實之存在，是經公證之法律行為或有關私權之
      事實，除有反證外，應認其存在。」惟上開判決之公證內
      容是對當事人法律行為之公證，即當事人在公證人面前為
      意思表示，締結契約，係由公證人親自接觸，當具有較強
      之證明力，然當事人仍得舉證推翻；至於認證，僅能證明
      當事人之簽章屬實，或當事人陳述其簽章為自己所為屬實
      ，但有關其書面記載內容之正確性及意思表示之有效成立
      或簽發之時地等事，則不予證明（參邱聯恭，司法之現代
      化與程序法，1995年10月3 版，頁162）， 故關於事實是
      否真實，應屬法院依自由心證判斷之事項。
    (二)經查，本件公證書上關於公證人實際體驗情形記載，其中
      (1)請求人即被告甲○○對公證內容之陳述為：「請求人表
      示原執有坐落台北縣瑞芳鎮○○段八五、八六等二筆地號
      土地所有權狀不慎遺失，現因請求人與丁○○成立買賣契
      約，今為申辦所有權買賣移轉登記，無法提出繳辦，特立
      書切結，請求准予公證。」而(2)公證人所見狀況及其他體
      驗之方法與結果為：「公證人核對請求人提出之切結書、
      土地買賣契約書、
      意，請求人承認為其真意，並有見證人丙○○在場，因請
      求人不識字，是以蓋章代替簽名，承認切結書為其真意。
      」公證之本旨及依據之法令為：「公證人核對請求人所提
      出之切結書、土地買賣契約書及
      ，將切結書附綴於公證書之後，因請求人不識字，以蓋章
      代替簽名，承認其行為，爰依公證法第二條第一項規定，
      予以公證。」對此，證人丙○○亦到庭證述：「遺失要補
      發，但可以切結書先辦理不動產買賣，而這件事（指所有
      權狀遺失）是在我辦好公契書後王春生才告訴我的，我才
      補寫切結書。」（見本院93年10月13日言詞辯論筆錄），
      顯見本件公證之性質應屬對上開切結書之認證，且該切結
      書係證人丙○○於公證前書立，故本件公證之效力應僅及
      於對被告蓋章之認證，至於切結書內容之正確性，甚至被
      告有無出賣系爭不動產之意思表示，要非本件認證效力所
      及，應由法院依自由心證認定之。
    (三)次查，上開切結書之內容為：「具切結書人甲○○所有之
      不動產因於民國91年7 月21日與丁○○成立買賣契約，今
      為申辦所有權買賣移轉登記，原執土地所有權狀2 張不慎
      滅失無法提出繳辦，如有不實願負法律責任，特立書切結
      ，敬請查核依法公告作廢賜准辦理登記。」然系爭不動產
      所有權狀係由被告甲○○之子乙○○保管中，並未遺失，
      則該切結書內容記載所有權狀滅失云云，已與事實不符；
      至於原告另提出被告授權其子王春生代理出售及辦理系爭
      不動產移轉登記全部手續之委託書，其上雖蓋有戊○○公
      證人91年7 月21日認證印鑑，然該委託書並非上開公證書
      之公證內容，自非公證效力所及。故該委託書能否證明被
      告甲○○曾授權訴外人王春生代理出售系爭不動產，亦有
      可疑。
  三公證時被告是否處於無意識狀態？被告在91年7 月21日有無
    承認本件不動產買賣契約之意？
    (一)按無行為能力人之意思表示，無效；雖非無行為能力人，
      而其意思表示，係在無意識或精神錯亂中所為者亦同，民
      法第75條定有明文。又所謂意思能力，係行為人可以判斷
      自己之行為在法律上效果之精神能力，此種能力包括正常
      之認識力及預期力。是以，解釋「無意識或精神錯亂」之
      意義，應就行為人行為時之「精神狀態」是否足以擔負判
      斷自己行為之法律效果之「認識力」、「預期力」等角度
      觀察，不能單就「無意識或精神錯亂」之字面文義予以解
      釋。行為能力，則指人能為獨立之意思表示而發生私法上
      法律效果之能力。而禁治產宣告，具有創設及絕對之效力
      ，有將行為人創設為無行為能力人，且可對任何人主張其
      為無行為能力人之效力，惟該效力既屬創設，當向後發生
      ，而無溯及之效力，從而，為禁治產宣告之人在禁治產宣
      告以前，如非民法所規定之限制行為能力或無行為能力之
      人，依法當有行為能力，若主張自然人為法律行為時，並
      無意思能力，依民事訴訟法第277 條規定，對該變態及有
      利之事實，自應負舉證責任，然後由法院依個別案件之具
      體情況認定之（參黃茂榮，行為能力，植根雜誌第14 卷
      第11期，頁34、37頁）。
    (二)查系爭不動產買賣契約固依原告所述係於91年3 月7 日簽
      訂，並於91年7 月21日作成上開公證書，有原告提出之系
      爭不動產買賣契約書及公證書在卷可按；惟被告甲○○於
      91年3 月5 日第2 次中風後之意識狀態，經本院依被告聲
      請向其接受治療之中山醫院函查後先後回覆：「病患甲○○於九十一年三月五日起（因第二次腦中風）即已無法行
      動，意識不清，語言無法表達，記憶力退化，吞嚥困難而
      以鼻胃管餵食，日常生活全賴他人照料。」、「病患甲○○第二次腦中風後之意識狀況無法改善，無法瞭解親人或
      他人說話之意」等情，有中山醫院93年7 月17日山醫總字
      第0272號函及93年11月29日山醫總字第0541號函附卷可稽
      ，顯見被告甲○○於91年3 月7 日第二次中風後之意識狀
      態即已模糊不清，而達難以瞭解他人說話之意的程度。參
      以中山醫院護理紀錄之記載雖略以：「病人於91年3 月5
      日晚間6 時表示小腿會痛，表情皺眉，手指會指出疼痛部
      位；3 月6 日上午4 點記載病人現已清醒，但回答問話很
      亂；3 月7 日9 點記載有抽痰情形，表示喉嚨疼痛；3 月
      8 日家人代訴stool 已解出少量、病人喉嚨痛，表情痛苦
      ；3 月9 日表示精神可，病人主訴偶感喉嚨痛，但尚可忍
      受；3 月13日主訴局部塗藥後涼涼的，有比較舒服；3 月
      14 日 病人一直頭痛，家人代訴平時於家中有服用止痛藥
      習慣，要求服用；3 月19日、22日、23日、25日、26日、
      28日、29日均有記載病人表示頭痛厲害，表情痛苦，皺眉
      ，要求止痛藥；3 月25日病人自己說頭好痛，手抱著頭」
      等情，惟當時被告雖恢復語言能力，但談話內容均集中在
      其身體之疼痛狀況，其餘問題多由家人代訴，則被告二次
      中風後是否尚具備足以認識其法律行為效果之意思能力，
      不無可疑。是原告據上開護理紀錄表示被告出院前已能表
      示意思，非如中山醫院上開函文所稱意識狀況無法改善，
      而質疑中山醫院上開函文與被告病歷不符云云，應非可採
      。次查，被告除自91年7 月5 日至91年7 月31日共22日在
      財團法人振興復建醫學中心住院作肢體復建外，門診都在
      中山醫院，中山醫院對於被告病情應知之甚稔乙情，業據
      被告提出財團法人振興復建醫學中心診斷證明書乙紙為證
      ，且其上載有醫囑「患者因腦部梗塞，曾發生晨昏顛倒之
      情形」，益徵被告之病情已影響其意思能力；此外，被告
      於第二次中風經治療而於91年4 月1 日出院後，亦曾於91
      年8 月11日及91年9 月20日因急診而前往中山醫院就診，
      有中山醫院門診病歷記錄在卷可查，則原告質疑被告出院
      後未繼續前往中山醫院診療，中山醫院豈能得知被告在91
      年7 月21日之病情云云，亦非可採。
    (三)復查，據證人即公證人戊○○到庭證述其辦理本件公證之
      情形：「於91年7月21日經代書丙○○通知外出至醫院公
      證系爭不動產買賣，是代書丙○○通知我去現場，當時約
      晚上七、八點左右，我有見到甲○○及丁○○，當時甲○○意識清楚坐輪椅，其精神狀況良好，我有問兩造確認買
      賣之事，當時他們有拿契約來，本件我們有問被告是否有
      買賣之意，他有點頭，在我們當時看來他是有同意買賣的
      意思才點頭，蓋章部分不確定是不是甲○○蓋的，但是當
      時在他旁邊有一男生在旁」、「甲○○當場就我們觀察，
      因我們沒有專業知識，也沒有醫師可查詢，是他兒子說他
      母親要賣房子，但我有以實際情形詢問甲○○本人，再依
      他們提出之土地、
      資料認定實際買賣者後，詢問被告本人，被告雖有點頭，
      但我們也問了幾次，綜合各種情形認定，我們才確定她有
      要賣的意思，如果我們沒有這種確認也不會做這個業務。
      本件我當場感覺是甲○○要賣她才點頭同意，並不是無意
      識的行為。而且他們是在大廳處理這件事並不是在加護病
      房，故我們才沒有請教醫師。」（見本院93年10月13日言
      詞辯論筆錄）觀之，證人即公證人戊○○並未就被告甲○○當時之精神狀態及意識情形是否真能明瞭其詢問之意等
      涉及醫學專業判斷乙情，詢問專業醫生意見，以被告甲○○係二次中風病患，無法言語，日常生活均需他人照料，
      其單純點頭究竟表示同意或另有他意，未具有醫學專業知
      識之一般人如何能僅憑外表觀察而得知？況被告甲○○當
      時之蓋章亦非自己親自為之，而是由訴外人王春生輔助被
      告甲○○之手蓋章乙情，並經證人丙○○到庭證述在卷（
      見本院93年10月13日言詞辯論筆錄），益徵被告甲○○於
      公證人前往辦理時完全無自主能力可言。此外，本件請求
      公證之內容為切結書，而非確認兩造之不動產買賣契約乙
      情，已如前述，則縱使公證人反覆確認被告有出賣系爭不
      動產之意，亦非上開公證效力所及。綜此，被告於公證時
      顯係處於無意識或意識不清之狀態，故難認被告在91 年7
      月21日有承認本件不動產買賣契約之意。
四、綜上所述，被告甲○○自91年3 月5 日第二次中風後之意識
    即已不清，且狀況並無改善，無法瞭解親人或他人說話之意
    ，已如前述，則其與原告間自始不成立系爭不動產買賣契約
    ，自無交付系爭不動產予原告之義務可言。從而，原告本於
    買賣之法律關係請求被告交付系爭不動產，為無理由，應予
    駁回。至於原告其餘攻擊之方法，核與判決基礎無影響，毋
    庸逐一論述，併此敘明。
五、原告之訴既經駁回，其假執行之聲請已失所附麗，應併駁回
    之。
六、據上論結：本件原告之訴無理由，依民事訴訟法第七十八條
    ，判決如主文。
中　　華　　民　　國　　94　　年　　1 　　月　　5 　　日
　　              民事庭法　官　林玉珮
右為以上正本係照原本作成。
對於本件判決如有不服，應於收受送達後二十日內向本院提出上
訴書狀，敘述上訴之理由，上訴於臺灣高等法院，並按他造當事
人之人數附具繕本。
中　　華　　民　　國　　94　　年　　1 　　月　　5 　　日
                        書記官　湯惠芳
